最高法院民事判決　　　　　　　　　 110年度台上字第2438號
上　 訴　 人　孫國輝
訴 訟代理 人　鄭雅方律師　
　　　　　　　傅宇均律師
被 上 訴　人　陳重坤
　　　　　　　駿衫礦業有限公司

兼法定代理人　簡絲旗
共　　　　同
訴 訟代理 人　李之聖律師
上列當事人間請求侵權行為損害賠償等事件，上訴人對於中華民
國110年1月13日臺灣高等法院第二審判決（108年度重上字第5號
），提起上訴，本院判決如下：
    主  文
原判決除假執行部分外廢棄，發回臺灣高等法院。
    理  由
一、本件上訴人主張：被上訴人陳重坤於民國102 年間向伊佯稱
    其以設立在緬甸之駿衫礦業貿易有限公司（Jun Shan Miner
    als & Mining Trading Co.,Ltd.,下稱緬甸駿衫公司）之名
    義，就緬甸實皆省（Sagaging）葛禮瓦（Kalewa）鄉巴路薩
    瓦（Palu Zawa），面積4500 英畝之煤礦（下稱系爭煤礦）
    享有100% 股份，並以不實之「大規模採礦執照/許可證」（
    下稱系爭許可證）取信予伊，且隱瞞系爭煤礦開採權業經其
    負責經營之緬甸駿衫公司借名登記在訴外人Tun Thwin Mini
    ng Company Limited（下稱Tun Thwin 公司）名下，復已與
    訴外人英屬維爾京群島森寶工業股份有限公司（下稱森寶公
    司）簽訂合作開採煤礦協議書，森寶公司可取得之分紅比例
    為60% 等，影響交易之重大事項，使伊陷於錯誤，誤信其為
    礦主、擁有採煤許可證，先後於102年11月21 日、同年月24
    日與緬甸駿衫公司簽訂「煤礦開採合作合同」（下稱系爭開
    採合同）、「煤礦開採合作合同補充協議」（下稱系爭補充
    協議）。103年6月4日陳重坤又向伊聲稱要以緬甸June High
    Bright Sun Mining Co.,Ltd.（下稱June High 公司）名義
    購買機器運至緬甸，後續則在緬甸購買機器等情，續向伊稱
    緬甸駿衫公司對系爭煤礦占股100%，使伊不疑有他，再以伊
    負責之Yangon Focus Group Ltd.（下稱Yangon 公司）與緬
    甸駿衫公司、June High 公司簽訂「煤礦獨家總代理合同協
    議書」及「煤礦管理顧問服務合約」，並於103年、104年陸
    續匯款至設立在臺灣之被上訴人駿衫礦業有限公司（下稱臺
    灣駿衫公司）、被上訴人陳重坤之妻即臺灣駿衫公司實際負
    責人簡絲旗等之帳戶，合計美金270 萬元〔詳如第一審判決
    附表（下稱附表）所示〕，陳重坤、簡絲旗竟將伊投資款挪
    用於購買金子、賓士車及支付房屋貸款等私人用途，其等共
    同不法侵害伊權利或以背於善良風俗之方法加損害予伊，應
    負連帶損害賠償責任。又簡絲旗為臺灣駿衫公司董事，因執
    行職務加損害於伊，該公司亦應負連帶賠償責任。伊先為一
    部請求如附表編號6-10所示之投資款即美金25萬2,800 元（
    其中編號10部分，請求美金11萬3,088 元，下稱系爭投資款
    ），依起訴時匯率1：31.625 換算新臺幣（未特別註明幣別
    者，下同）為800萬元等情，爰依民法第184條第1項、第185
    條第1項之規定，以先位聲明求為命被上訴人連帶給付800萬
    元本息，嗣於原審追加民法第28條規定為前開請求，並以伊
    投資款係用於投資開採煤礦，簡絲旗竟侵占伊投資款用以支
    付個人房屋貸款等，係無法律上原因而受有利益，致伊受有
    損害，爰依民法第179 條之規定，追加備位聲明求為命簡絲
    旗如數返還本息之判決。
二、被上訴人則以：陳重坤於93年7月9日以緬甸駿衫公司名義取
    得系爭煤礦100%開採權，嗣因緬甸政府下令開採權須登記於
    非外資公司，陳重坤才於97年3月15 日將系爭煤礦開採權借
    名登記於陳重坤在緬甸所成立之Tun Thwin 公司名下，再由
    該公司授權予陳重坤擔任負責人之June High 公司。陳重坤
    因自93年起即有100%開採權，與森寶公司之合作亦改為買煤
    ，認無告知上訴人之必要。伊採礦每日支出均彙整交由上訴
    人核對，並無詐欺或侵吞投資款之情，且簡絲旗僅為公司名
    義負責人，未參與其事，上訴人之請求均無理由等語，資為
    抗辯。
三、原審維持第一審所為上訴人敗訴之判決，駁回其上訴及追加
    之訴，係以：被上訴人所提系爭許可證，與103年11月29 日
    緬甸聯邦共和國礦業部總理府「批准開採大型礦產」許可證
    ，二者許可證號碼、核准開採區域、面積相符，且103 年11
    月29 日許可證標註「延期」，採礦權人則記載為Tun Thwin
    公司，另被上訴人所提授權書亦記載Tun Thwin公司於97年3
    月15日將系爭煤礦開採權，授權給June High 公司，被上訴
    人稱陳重坤係因緬甸政府下令礦區開採權，須登記於非外資
    公司，乃於97年間將採礦權借名登記在具緬甸官方背景之Tu
    n Thwin公司名下，故103年11月29日許可證係延續93年7 月
    9日核准之開採權而來，並於June High公司進行籌備送審程
    序時，先行簽立授權契約，核非無據。依緬甸自然資源暨環
    境保護部108年12月30日19780/Da Pha-Ya-4/Misc./2019 號
    函覆可知，該部同年7月24日函文僅在表示系爭許可證於103
    年重新核准時，非登記在緬甸駿衫公司名下，非指系爭許可
    證從未曾登記在該公司名下，又依同年4月22日KaMa Tha Mi
    ning(1) 146/2019號函文所載，其開採煤礦地點、緬甸駿衫
    公司取得系爭煤礦開採權之始期（即93年）等內容，與系爭
    許可證所載內容互核相符，且陳重坤確有進行開採，102 年
    至105 年間亦有委託訴外人山東地礦公司進行探勘開發，顯
    見陳重坤當時確有投入相當資金從事開發。至我國駐緬甸代
    表處105年11月9日函文，僅為電話詢問之結果，而我國駐緬
    甸代表處之查詢系統，係至107年8月1 日始建置，陳重坤於
    97年間即將系爭煤礦開採權借名登記在Tun Thwin 公司名下
    ，因此無從查知緬甸駿衫公司之登記資料，亦無違常情。又
    雙方投資期間並無開採權更易之情事發生，陳重坤因認97年
    間借名登記一事非屬交易重大事項，而未告知上訴人，亦難
    認其有詐騙。此外，上訴人所交付之投資款項，依緬甸會計
    師查帳結果均用於採礦事宜，上訴人所匯款項與陳重坤匯至
    緬甸之款項縱未一致，亦可能係因匯款管道不同，或其僅將
    部分投資款匯至緬甸，其餘則以其在緬甸或緬甸駿衫公司之
    自有資金調配運用所致，尚難遽謂被上訴人有詐欺或侵占之
    不法行為。又緬甸駿衫公司縱將系爭煤礦某定點區域與森寶
    公司簽訂合作開採契約，亦不必然侵蝕上訴人應獲分配之利
    潤，況系爭煤礦占地面積高達4500英畝（約18.22 平方公里
    ），開採須大量之資金，為上訴人所明知，系爭開採合同、
    系爭補充協議復未記載緬甸駿衫公司不得再與其他人合作，
    陳重坤即使未將森寶公司簽訂合作開採煤礦協議書之事告知
    上訴人，亦難謂有何詐欺之不法情事。系爭開採合同、補充
    協議等復未經撤銷，簡絲旗受領前開款項即非無法律上原因
    。從而，上訴人先位依民法第184條第1項、第185條第1項、
    第28條規定，請求被上訴人連帶給付800 萬元本息，備位依
    不當得利請求簡絲旗給付同額本息，均無理由等詞，為其判
    斷之基礎。
四、按不作為尤其沈默，雖不當然為詐欺，然在法律上、契約上
    、交易習慣上或依誠信原則有告知事實之義務時之沈默，即
    為事實之隱蔽，得構成詐欺。查緬甸駿衫公司就系爭煤礦其
    中一定點區域範圍，與森寶公司簽訂合作開採煤礦協議書，
    並約定雙方之分紅比例，為原審認定之事實。觀諸上訴人所
    提緬甸駿衫公司與森寶公司於99年4月8日簽訂之合作開採煤
    礦協議書第1條、第2條及第8 條分別約定由緬甸駿衫公司就
    系爭許可證其中一定點區域範圍內給予森寶公同使用之權利
    ，森寶公司提供資金及全部設備、人員等，由緬甸駿衫公司
    進行合作開礦，如定點探查煤炭不足100 萬噸，緬甸駿衫公
    司尚應提供第二定點補足，實際銷售所得之金額，依被上訴
    人40 %，森寶公司60%分紅，合作期限自99年4月8 日契約簽
    署時起20年（原審卷㈡第185-186 頁），對照系爭開採合同
    第1條之約定，已載明煤礦開採省份、面積，同約第2條、第
    4條第1項第1款、第10 款約定，緬甸駿衫公司就系爭煤礦開
    採權占有為100%股權，且第一經營階段，銷售款扣除當期經
    營成本後，全部用於償還乙方（即上訴人）投入之資金，第
    二經營階段，扣除當期經營成本後，所得純利潤由緬甸駿衫
    公司收取70%，乙方收取30%，第三、四經營階段，雙方亦各
    按約定比例分享利潤（第一審卷㈠第154-155 頁），似見陳
    重坤於簽約時已告知系爭煤礦面積，緬甸駿衫公司占有100%
    開採權，且上訴人得優先取回投入之資金，再接續取得紅利
    ，則緬甸駿衫公司既早與森寶公司簽訂合作開採煤礦協議書
    ，且合作期間長達20 年之久，森寶公司之分紅比例又達60%
    ，此合作協議之有無及其內容，是否屬交易之重大事項，即
    待釐清。倘屬交易之重大事項，陳重坤是否負有告知之義務
    ，卻故意隱瞞？上訴人是否陷於錯誤，始與之訂約及交付投
    資款？陳重坤所為是否構成詐欺之侵權行為，自有進一步推
    求之必要。原審未予調查釐清，徒以被上訴人與森寶公司簽
    約不必然侵蝕上訴人之獲利，開採煤礦所需資金龐大，為上
    訴人所明知云云，遽為上訴人不利之認定，未免速斷。又本
    件先位之訴，既有待事實審進一步審認，其備位之訴應併予
    廢棄發回。上訴論旨，指摘原判決不當，求予廢棄發回，非
    無理由。
五、據上論結，本件上訴為有理由，依民事訴訟法第477條第1項
    ，第478條第2項，判決如主文。
中    華    民    國   111    年    4     月    20    日
                      最高法院民事第八庭
                          審判長法官  陳  玉  完  
                                法官  周  舒  雁  
                                法官  陳  麗  玲  
                                法官  黃  書  苑  
                                法官  謝  說  容  
本件正本證明與原本無異
                                      書  記  官 
中    華    民    國   111    年    4     月    26    日